臺灣高等法院臺南分院刑事判決　　　　　　　　九十三年度上訴字第一八一號　Ｃ
　　　上　訴　人
　　　即　被　告　丙　○　○
　　　選任辯護人　嚴　庚　辰　律師
右上訴人因違反醫師法案件，不服臺灣嘉義地方法院九十三年度訴字第四號中華民國
九十三年一月三十日第一審判決（起訴案號：臺灣嘉義地方法院檢察署九十二年度偵
字第六一七九號），提起上訴，本院判決如左：
      主      文
上訴駁回。
      事      實
一、丙○○未取得合法醫師資格，曾於民國八十八年間因違反醫師法案件，經臺灣嘉
    義地方法院以八十八年度易字第一一七三號判處有期徒刑一年二月，緩刑三年確
    定，猶不知悔改，明知未取得合法醫師資格，不得執行醫療行為，竟基於擅自執
    行醫療業務之犯意，於九十一年十月二十九日下午一時許，前往嘉義縣東石鄉圍
    潭村五六號，以綿球擦拭黃美娟之左右手臂，持內含不明藥劑之注射針筒為黃美
    娟施打注射，而擅自執行醫療業務，並收取新台幣（下同）一百五十元之費用，
    嗣同日下午三時許，黃美娟因右側卵巢輸卵管受孕，併發輸卵管卵巢破裂出血，
    造成腹腔急性大量出血後引發出血性休克，經送醫後於同日下午四時三十分許，
    不治死亡。
二、案經嘉義縣警察局朴子分局報請台灣嘉義地方法院檢察署檢察官偵查起訴。
      理      由
一、訊據上訴人即被告丙○○對於未取得合法醫師資格，且於上開時地為被害人黃美
    娟施打注射並收取一百五十元之費用乙節供認不諱，惟矢口否認有何違反醫師法
    之犯行，辯稱：伊平時係從事養豬事業，常為豬隻注射藥劑，當天我是受黃美娟
    之拜託才去她家幫她打針的。針筒、藥劑、棉花球都是黃美娟的，一百五十元是
    車馬費。我是義務行為不是醫療行為云云。
二、經查：
  (一)被告丙○○並未取得合法醫師資格，且於八十八年間因違反醫師法案件，經法院
    判處有期徒刑一年二月，緩刑三年確定等情，業據被告於偵審中供認不諱，並經
    証人即被害人之同居男友甲○○及鄰人乙○○於警訊中証述明確（警卷第三頁至
    第六頁），且有台灣高等法院被告全國前案紀錄表在卷可証，故被告未取得合法
    醫師資格應堪認定。
  (二)次按所謂「醫療行為」，係指凡以治療、矯正或預防人體疾病、傷害、殘缺為目
    的，所為的診察、診斷及治療；或基於診察、診斷結果，以治療為目的，所為的
    處方、用藥、施術或處置等行為的全部或一部的總稱。此一定義，於醫師、中醫
    師、牙醫師均適用之。又為兼顧現況，行政院衛生署公告不列入醫療管理之行為
    者有二：未涉及接骨及交付內服藥品，而以傳統之推拿手法，或使用民間習用
    之外敷藥物、外敷生草藥與藥洗，對運動跌打損傷所為之處置行為。未使用儀
    器，未交付或使用藥品，或未有侵入性，而以傳統習用方式，對人體疾病所為之
    處置行為。如藉按摩、指壓、刮痧、腳底按摩、收驚、神符、香灰、拔罐、氣功
    與內功之功術等方式，對人體疾病所為之處置行為等屬之。故單純受病患之託，
    代為施打注射藥劑，雖無實施診斷或開給處方，應屬醫療行為等情，業經行政院
    衛生署於七十四年九月廿日以衛署醫字第五五七二八０號及同年十月十五日以衛
    署醫字第五五八九一七號函釋在卷（本院卷第四０頁），有台南巿衛生局九十三
    年四月八日以南巿衛醫字第０九三０００七四七八號函檢送之函文在卷可參（本
    院卷第三八頁）。又被告於前揭時地，以綿球擦拭黃美娟之左右手臂，持內含不
    明藥劑之注射針筒為黃美娟施打注射，並收取一百五十元費用等情，業據被告於
    偵查及原審審理時自白在卷，核與証人甲○○所供情節相符（相驗卷第十六頁）
    ，並經證人乙○○於偵查中到庭證述無訛（相驗卷第十七頁），且有扣案之綿球
    一團在卷可參，揆諸前開說明，被告既無醫師法第二十八條但書不罰之情形，其
    行為又非行政院衛生署公告不列入醫療管理行為之民俗療法，足見應屬前開所謂
    之醫療行為，被告違反醫師法之犯行，應堪認定。
  (三)另刑法上之業務行為，係指以反覆同種類之行為為目的之社會活動而言。又行為
    人有反覆以醫療行為為其社會活動之犯意，而執行醫療行為，雖僅執行一次，或
    被查獲一次，亦可成立本罪，蓋法條「擅自執行醫療業務」之業務一語，係重在
    犯意，而不在其行為，故主觀上只須有執行醫療行為為業務之意思，即成立犯罪
    ，至行為人執行醫療行為之次數多寡，則非所問。又是否持此犯罪為唯一謀生之
    職業，亦非所問，縱令兼有其他職業，仍無礙於業務行為之成立，附此敘明。
三、按未取得合法醫師資格，擅自執行醫療業務者，處六個月以上五年以下有期徒刑
    ，得併科新臺幣三十萬元以上一百五十萬元以下罰金，其所使用之藥械沒收之。
    但合於下列情形之一者，不罰：(一)在中央主管機關認可之醫療機構，於醫師指導
    下實習之醫學院、校學生或畢業生。(二)在醫療機構於醫師指示下之護理人員、助
    產人員或其他醫事人員。(三)合於第十一條第一項但書規定。(四)臨時施行急救。醫
    師法第二十八條定有明文。被告以綿球擦拭黃美娟之左右手臂，並持內含不明藥
    劑之注射針筒予以施打注射之行為，已構成以治療為目的而用藥之醫療行為，有
    如上述。又其雖僅被查獲一次，惟衡諸証人甲○○証稱被告為密醫，証人乙○○
    於黃美娟身體不適時即通知被告前來注射針劑，被告於事後並收取一百五十元等
    情，堪認被告主觀上有執行醫療行為為業務之意思，其行為業已構成實行醫療業
    務之行為。被告雖辯稱其職業為養豬，惟縱令被告兼有其他職業，仍無礙於本案
    醫療業務行為之成立至明。核被告所為，係犯醫師法第二十八條第一項前段未取
    得合法醫師資格，擅自執行醫療業務之罪。
四、原審以被告罪證明確，適用醫師法第二十八條第一項前段條之規定（原審行簡式
    審判程式並為簡式判決），審酌被告前於八十八年間曾因違反醫師法案件，經法
    院判處有期徒刑一年二月，緩刑三年確定，緩刑期滿後又不知悔改，猶違法執行
    醫療業務，對他人之生命、身體、健康構成極大威脅，且犯案後猶辯稱其從事養
    豬行業，意圖卸責等一切情狀，量處有期徒刑一年五月。並敘明扣案之綿球壹團
    及未扣案之針筒壹支、藥物貳瓶，為被告執行醫療業務時所使用之藥械，業據被
    告自承在卷，復有証人甲○○之証詞可參。被告雖辯稱針筒一支、藥劑二瓶及綿
    球一團，並非其所有，惟該等物品是否為被告所有，並不影響被告擅自執行醫療
    業務之事實，與判決結果不生影響。而醫師法第二十八條前段規定所使用之藥械
    沒收之，係屬義務沒收，只要為擅自執行醫療業務行為所使用之藥械，即應沒收
    ，不以屬於犯人所有者為限，乃併予宣告沒收之。本院經核原判決認事用法俱無
    不合，量刑亦稱妥適，被告上訴意旨猶執前詞，否認犯罪，指摘原判決不當，並
    無可取，為無理由，應予駁回。
五、至死者黃美娟之死亡與被告前揭醫療行為之關聯性，經法務部法醫研究所鑑定結
    果略為：「死者之直接死因為『右側卵巢輸卵管受孕併破裂出血』，死者之死亡
    機轉為『出血性休克』。死亡方式為『自然死』。死亡與肌肉注射無相關聯」，
    有該所九十一年十二月廿三日以法醫理字第０九一０００三八三七號函檢送之（
     九一）法醫所醫鑑字第一五七一號鑑定書附卷可稽（相驗卷第三四頁）。此外
    ，復查無其他積極證據足以證明被告之行為乃造成黃美娟死亡之原因，故尚難令
    被告負過失致人於死之罪責，附此敘明。
據上論結，應依刑事訴訟法第三百六十八條，判決如主文。
本案經檢察官吳忠賢到庭執行職務。
中    華    民    國      九十三      年      五      月      十八      日
                                  臺灣高等法院臺南分院刑事第五庭
                                      審判長法官  楊    明    章
                                            法官  顏    基    典
                                            法官  沈    揚    仁
右正本證明與原本無異。
如不服本判決，應於判決送達後十日內向本院提出上訴狀，其未敘述理由者並應於提
出上訴狀後十日內向本院補提理由書（應附繕本)。
                                      法院書記官  李    梅    菊
中    華    民    國      九十三      年      五      月      十九      日
附錄法條：
醫師法第二十八條：
未取得合法醫師資格，擅自執行醫療業務者，處六個月以上五年以下有期徒刑，得併
科新臺幣三十萬元以上一百五十萬元以下罰金，其所使用之藥械沒收之。但合於下列
情形之一者，不罰：
一  在中央主管機關認可之醫療機構，於醫師指導下實習之醫學院、校學生或畢業生
二  在醫療機構於醫師指示下之護理人員、助產人員或其他醫事人員。
三  合於第十一條第一項但書規定。
四  臨時施行急救。
